【裁判字號】    98,竹簡,152
【裁判日期】    980818
【裁判案由】    確認本票債權不存在
【裁判全文】
臺灣新竹地方法院民事簡易判決         98年度竹簡字第152號
原      告  丙○○
                        9弄8.
            乙○○
被      告  甲○○
上列當事人間請求確認本票債權不存在事件，本院於民國98年8
月4日辯論終結，判決如下：
    主  文
確認被告執有以原告名義為共同發票人如附表所示本票，對原告
之本票債權不存在。
訴訟費用由被告負擔。
    事實及理由
甲、程序方面：
    按確認法律關係之訴，非原告有即受確認判決之法律上利益
    者，不得提起之；確認證書真偽或為法律關係基礎事實存否
    之訴，亦同，民事訴訟法第247條第1項定有明文。所謂即確
    認判決之法律上利益，係指因法律關係之存否不明確，致原
    告在私法上地位受有侵害之危險，而此危險得以對被告之確
    認判決除去者而言（最高法院52年台上字第1922號著有判例
    可資參照）。本件原告起訴主張被告所持有，由原告與訴外
    人邱明宏於民國97年10月3日所共同簽發，未載到期日，面
    額為新台幣（下同）750,000元之本票（下稱系爭本票），
    對原告之票據債權不存在，惟為被告所否認，並辯稱其對系
    爭本票之發票人之原告享有本票債權，是兩造爭執者，乃被
    告就系爭本票對原告之票據權利是否存在，如不訴請確認，
    則原告就系爭本票是否應負票據債務人之責任，無法明確，
    且因被告業持系爭本票向本院聲請裁定准許強制執行，並經
    本院以97年度司票字第659 號裁定准許，嗣雖經原告不服提
    起抗告，惟亦經本院以98年度抗字第13號裁定駁回其抗告而
    告確定在案，此有本院98年度抗字第13號裁定附卷可稽，並
    經本院依職權調取本院97年度司票字第659 號、98年度抗字
    第13號卷宗核閱詳實，是就原告而言，系爭本票債務在未經
    確定判決確認其不存在以前，其仍有隨時受強制執行之危險
    ，而此等危險必須以確認判決方得除去，從而，原告提起本
    件確認之訴以排除此項危險，應認有即受確認判決之法律上
    利益，核與上開法條之規定並無不合，合先敘明。
乙、實體方面：
一、原告主張：被告執有由原告及訴外人邱明宏所共同簽發之系
    爭本票，向本院聲請准予強制執行之本票裁定（本院98年度
    抗字第13號、97年度司票字第659 號裁定），惟系爭本票並
    非原告所簽發，原告亦未授權他人代為簽發系爭本票，況原
    告根本不認識被告，實不知有系爭本票之存在，乃係收到本
    院97年度司票字第659 號准予強制執行之本票裁定，始悉有
    系爭本票乙事，因系爭本票上關於「丙○○」、「乙○○」
    之簽名均非真正，應係他人所偽造，爰提起本件確認之訴，
    並聲明：如主文第1 項所示。
二、被告則以：緣訴外人邱明宏因所經營之公司急需資金週轉，
    而陸續向被告借貸，訴外人邱明宏於取得借款後，並會交付
    公司所簽發之支票以作為借款之擔保，惟訴外人邱明宏前所
    交付作為擔保借款債務之支票，經屆期提示竟均遭退票而未
    獲付款，故雙方乃約定於97年10月3 日就前開積欠之借款為
    結算，經結算後，訴外人邱明宏尚積欠被告750,000 元之借
    款，訴外人邱明宏乃交付由原告與訴外人邱明宏所共同簽發
    之系爭本票給被告作為擔保，豈料，經被告向訴外人邱明宏
    請求付款，訴外人邱明宏僅清償150,000 元，尚積欠600,00
    0 元借款債務迄仍未清償，因訴外人邱明宏交付系爭本票時
    ，其上即已簽發完成，故被告並不知悉系爭本票之簽發過程
    ，但因原告為系爭本票之共同發票人，自應負擔系爭本票之
    共同發票人責任等語，資為抗辯，並聲明：駁回原告之訴。
三、法院之判斷：
(一)查被告執有系爭本票，屆期提示未獲兌現，經向本院聲請裁
    定准許強制執行，經本院以97年度司票字第659號裁定准許
    ，嗣雖經原告不服提起抗告，惟亦經本院以98年度抗字第13
    號裁定駁回其抗告而告確定在案之事實，有系爭本票及上開
    民事裁定等件（均影本）附卷可證，並經本院調取前開本票
    裁定卷宗查明無誤，復為兩造所不爭執，自堪信實在。
(二)原告主張其並未簽發或授權他人簽發系爭本票，系爭本票上
    關於「丙○○」、「乙○○」之簽名均非真正，應係他人所
    偽造等語，業為被告所否認，並以前揭情詞置辯，是本件所
    應審究之爭點厥為：系爭本票是否為原告與訴外人邱明宏所
    共同簽發？茲論述如下：
  1.按當事人主張有利於己之事實者，就其事實有舉證之責任，
    民事訴訟法第277條前段定有明文；次按確認法律關係不存
    在之訴，如被告主張其法律關係存在，或原告僅否認被告於
    訴訟前所主張法律關係成立原因之事實，以求法律關係不成
    立之確認，應由被告就法律關係存在或法律關係成立原因之
    事實，負舉證之責（最高法院42年台上字第170號、20年上
    字第709號判例意旨參照）；再按票據係文義證券，其在票
    據上簽名者，依票上所載文義負責，固為票據法第5條第1項
    所明定；惟此所謂簽名，係指真正之簽名而言，如該簽名出
    於偽造，依同法第15條之規定，雖不影響於真正簽名之效力
    ，然被偽造簽名之本人，究不負票據債務人之責任；次按確
    認法律關係不存在之訴，如被告主張其法律關係存在時，應
    由被告負舉證責任（最高法院56年度台上字第2222號判決、
    51年度台上字第3309號判例、42年度台上字第170號判例意
    旨參照）。經查，本件原告既否認系爭本票為其等所共同簽
    發，且否認被告對其等有系爭本票債權存在，揆諸前開說明
    ，系爭本票債權是否存在，又系爭本票本身是否真正，即是
    否為共同發票人之原告所親自簽發，均應由執票人之被告就
    此有利於己之事實負證明之責。
  2.經查，經本院將系爭本票上「丙○○」、「乙○○」筆跡與
    原告二人當庭各自書寫筆錄紙上「丙○○」、「乙○○」之
    字跡，以肉眼觀察詳予比對後，認其等簽名之特徵、筆勢、
    筆順、轉折、勾勒方式及其書寫之神韻等均俱有不同，則系
    爭本票上「丙○○」、「乙○○」之字跡是否為原告二人所
    親自書寫，即有疑義，是原告否認系爭本票形式上真正，並
    主張系爭本票尚非其等所親自簽發等情，尚非無據，而被告
    就其所辯系爭本票確為原告所親簽或授權他人所簽發云云，
    始終未能舉證以實其說，揆諸上開判例意旨，自無從遽令原
    告負擔系爭本票之共同發票人責任，則被告前開所辯實非足
    採。
(三)綜上，本件被告既未能舉證證明系爭本票係原告親簽或授權
    他人簽發等情為實，則原告訴請確認被告所執有以原告名義
    為共同發票人如附表所示系爭本票，對原告之本票債權不存
    在，即屬於法有據，應予准許。
四、本件事證已臻明確，兩造其餘攻擊與防禦方法，均與判決結
    果不生影響，不再一一論述，附此敘明。
五、訴訟費用負擔之依據：民事訴訟法第78條。
中    華    民    國    98    年    8     月    18    日
                新竹簡易庭    法  官  高敏俐
以上正本係照原本做成。
如對本判決上訴，須於判決送達後20日內向本院提出上訴狀。
中    華    民    國    98    年    8     月    18    日
                              書記官  黎秀娟
附表：
┌────────────────────────────┐
│附表：                                                  │
├─┬──────┬───────┬──────┬────┤
│編│ 發  票  日 │  金      額  │本 票 號 碼 │備   註 │
│號│            │  （新臺幣）  │            │        │
├─┼──────┼───────┼──────┼────┤
│１│97年10月3日 │   750,000元  │   009538   │        │
│  │            │              │            │        │
└─┴──────┴───────┴──────┴────┘


司法院資訊處製作；財團法人民間司法改革基金會備份。
